臺灣高等法院民事判決　　　　　　　　　　100年度訴字第3號
原　　　告　李作堪
訴訟代理人　溫令行律師
被　　　告　高志宏
訴訟代理人　鄧安國
　　　　　　江龍城
上列當事人間侵權行為損害賠償事件，原告提起刑事附帶民事訴
訟，經本院刑事庭於中華民國99年12月31日以99年度交附民字第
54號裁定移送前來，本院於100 年8 月16日言詞辯論終結，判決
如下：
    主      文
被告應給付原告新臺幣參拾貳萬柒仟陸佰伍拾貳元，及自民國九
十九年十月一日起至清償日止，按年息百分之五計算之利息。
原告其餘之訴駁回。
訴訟費用由被告負擔百分之十，餘由原告負擔。
原告假執行之聲請駁回。
    事實及理由
一、原告起訴主張：被告於民國98年6 月16日下午3 時40分許，
    駕駛車牌號碼：3797-ER 號自用小客車，沿臺北市○○區○
    ○路由南往北方向行駛，行至大安路與仁愛路路口時，本應
    注意車前狀況，並隨時採取必要之安全措施，以避免發生危
    險，且依當時情狀並無不能注意之情事，竟疏未注意，致撞
    擊沿仁愛路由東往西方向行進，行經其所駕車輛右前方擬穿
    越該路口之原告，造成原告右側近端股骨骨折、右肩、右腰
    及右大腿及左膝挫傷等傷害。原告因系爭事故支出醫療費用
    新臺幣（下同）49,965元、相關醫療費用如：便盆、助行器
    、尿墊、營養補充品等5,000 元、往返醫院計程車費8,500
    元。而原告因系爭事故已無法行走，遑論自行照顧起居，至
    謝世前恐均須由他人照護，以每日2,000 元計，暫請求看護
    費用193 萬元。又原告於系爭事故前，老當益壯，喜好出門
    ，本得縱情度過後半輩子，現因系爭事故非惟須承受多次手
    術所帶來之痛楚，更因系爭事故成為無法自理生活須專人照
    護之殘疾人，受有餘生無法挽回之痛苦，被告應賠償之精神
    慰撫金以1,037,951 元為適當。合計被告應賠償原告之金額
    為3,031,416 元（49,965＋5,000 ＋8,500 ＋1,930,000 ＋
    1,037,951 ＝3,031,416 ），爰依民法第184 條第1 項前段
    、第193 條第1 項、第195 條第1 項前段規定，就其中之30
    0 萬元請求被告賠償之等語。並聲明：(一)被告應給付原告30
    0 萬元，及自刑事附帶民事訴訟起訴狀繕本送達翌日即99年
    10月1 日起至清償日止，按年息5%計算之利息。(二)願供擔保
    ，請准宣告假執行。
二、被告抗辯：就原告支出之相關醫療費用5,000 元，被告不予
    爭執。就原告所支出往返醫院之計程車費8,500 元，至臺北
    市立聯合醫院仁愛院區（下稱聯合醫院）就診部分，不予爭
    執，至國防醫學院三軍總醫院附設民眾診療服務處（下稱三
    軍總醫院）就診部分，如經調查認與系爭事故有關，則不爭
    執。就原告支出之醫療費用49,965元，如經提出醫療費用單
    據，被告亦不予爭執。至原告請求之看護費用193 萬元、精
    神慰撫金1,037,951 元，看護費用部分，未據其提出診斷證
    明書為證，其此部分請求，不應准許，精神慰撫金部分，顯
    屬過高，應以10萬元為適當。又系爭事故發生時，原告不顧
    號誌燈業已轉換禁止前進，猶行走於仁愛路之路口停止線與
    斑馬線間（按即非行人道上），明顯違反道路交通安全規則
    ，依臺北市車輛行車事故鑑定委員會鑑定結果，原告違反號
    誌管制為系爭事故之肇事主因，就系爭事故之發生，原告應
    負70% 之過失責任，爰依民法第217 條規定，請求減輕被告
    之賠償金額等語。並答辯聲明：(一)駁回原告之訴及假執行之
    聲請。(二)如受不利之判決，願供擔保，請准宣告免為假執行
    。
三、兩造不爭執之事項：
  (一)被告於98年6 月16日下午3 時40分許，駕駛車牌號碼：3797
    -ER 號自用小客車，沿臺北市○○路由南往北方向行駛，行
    至大安路與仁愛路路口時，疏未注意撞擊沿仁愛路由東往西
    方向行進，行經被告所駕車輛右前方擬穿越該路口之原告，
    造成原告右側近端股骨骨折、右肩、右腰及右大腿及左膝挫
    傷等傷害。
  (二)原告於98年6 月16日至98年7 月2 日，至聯合醫院住院治療
    ，於98年9 月21日至98年10月1日 、99年11月8 日至99年11
    月15日、99年12月15日至99年12月27日，至三軍總醫院住院
    治療。
  (三)原告因系爭事故支出相關醫療費用5,000 元。
  (四)被告因系爭事故所涉過失傷害案件，經本院刑事庭以99年度
    交上易字第252 號判決判處被告拘役55日，如易科罰金，以
    1 千元折算1 日確定。
四、本院之判斷：
  (一)按因故意或過失，不法侵害他人之權利者，負損害賠償責任
    。不法侵害他人之身體或健康者，對於被害人因此喪失或減
    少勞動能力或增加生活上之需要時，應負損害賠償責任。不
    法侵害他人之身體、健康者，被害人雖非財產上之損害，亦
    得請求賠償相當金額。民法第184 條第1 項前段、第193 條
    第1 項、第195 條第1 項前段定有明文。原告主張被告於98
    年6 月16日下午3 時40分許，駕駛車牌號碼：3797-ER 號自
    用小客車，沿臺北市○○路由南往北方向行駛，行至大安路
    與仁愛路路口時，疏未注意撞擊沿仁愛路由東往西方向行進
    ，行經被告所駕車輛右前方擬穿越該路口之原告，造成原告
    右側近端股骨骨折、右肩、右腰及右大腿及左膝挫傷等傷害
    ，被告因該事故所涉過失傷害案件，經本院刑事庭以99年度
    交上易字第252 號判決判處被告拘役55日，如易科罰金，以
    1 千元折算1 日確定，已據原告提出聯合醫院診斷證明書為
    證〔本院99年度交附民字第54號卷（下稱附民卷）第12頁、
    本院卷第30頁〕，復為被告所不爭，並經本院調閱上開刑事
    案卷查核屬實，按之上開規定，被告就原告因系爭事故所受
    之損害、增加生活上之需要、非財產上之損害，自應負賠償
    之責。
  (二)茲就原告請求賠償之項目及金額審酌如下：
  1.醫療費用：
    原告主張其因系爭事故至聯合醫院治療，其後因右側髖部股
    骨轉子間骨折與內固定術後移位、再固定後骨折處骨質增生
    與癒合不良、骨關節炎至三軍總醫院治療，其至三軍總醫院
    治療之傷害與98年6 月16日即系爭事故發生之日右髖所受之
    傷害有關聯，已據其提出聯合醫院、三軍總醫院診斷證明書
    為證（附民卷第12頁、本院卷第30-34 頁），並據本院向三
    軍總醫院函查屬實，且有該院100 年6 月17日院三醫勤字第
    1000008995號函在卷可憑（本院卷第80頁），原告主張其至
    聯合醫院、三軍總醫院支出之醫療費用，被告均應負賠償之
    責，堪信為真。又原告就其至聯合醫院、三軍總醫院支出醫
    療費用49,965元，固提出醫療費用收據為證（本院卷第48-5
    3 頁、第35-38 頁），惟其中：98年9 月16日、98年10月7
    日、98年11月4 日、98年12月2 日、98年12月30日，99年1
    月27日、99年4 月14日、99年7 月28日、100 年2 月9 日，
    原告實際支出金額均為20元，非100 元，99年1 月6 日實際
    支出金額為220 元，非300 元，99年11月24日實際支出金額
    為279 元，非359 元，100 年1 月5 日實際支出金額為170
    元，非250 元，觀諸原告所提之醫療費用收據即明（本院卷
    第50頁反面、第51頁反面、第52頁正反面、第53頁、第37頁
    、第38頁），原告未實際支出部分自應剔除，剔除後，被告
    應賠償之金額計為49,005元。
  2.相關醫療費用：
    原告因系爭事故受有右側近端股骨骨折、右肩、右腰及右大
    腿及左膝挫傷等傷害，而其因該等傷害有購買四腳鋁製柺杖
    、便盆、尿墊、營養補充品等之必要，支出5,000 元，有原
    告所提之統一發票為憑（本院卷第54頁），復為被告所不爭
    ，原告此部分請求，自應准許。
  3.往返醫院計程車費：
    原告至聯合醫院、三軍總醫院就診之次數為25次，有上開醫
    療費用收據為憑（本院卷第48-53 頁、第35-38 頁）。至聯
    合醫院就診支出之計程車費部分，為被告所不爭。至三軍總
    醫院就診支出之計程車費，因被告陳稱該部分如經調查認與
    系爭事故有關，其就支出之計程車費即不加爭執等語，而原
    告至三軍總醫院就診與系爭事故確屬相關，復如前述，則至
    三軍總醫院就診支出之計程車費部分，亦應為被告所不爭。
    依原告所提之計程車專用收據所載（本院卷第54頁反面- 第
    56 頁 反面），其至聯合醫院、三軍總醫院就診單程計程費
    平均為170 元，以其就診次數25次計算，其費用為8,500 元
    （170×2×25＝8,500 ），原告主張其因系爭傷害至聯合醫
    院、三軍總醫院就診，支出計程費8,500元，應堪採信。
  4.看護費用：
    按親屬代為照顧被害人之起居，固係基於親情，但親屬看護
    所付出之勞力並非不能評價為金錢，雖因二者身分關係而免
    除被害人之支付義務，惟此種基於身分關係之恩惠，自不能
    加惠於加害人，故由親屬看護時雖無現實看護費之支付，仍
    應認被害人受有相當於看護費之損害，得向上訴人請求賠償
    ，始符公平原則（最高法院94年臺上字第1543裁判意旨參照
    ）。經查：
  (1)原告主張其住院期間由配偶李鄭國榮代為照顧起居，受有相
    當於看護費用之損害，而其住院49日〔聯合醫院住院17日（
    98年6 月16日至98年7 月2 日），三軍總醫院住院11日（98
    年9 月21日至98年10月1 日）、8 日（99年11月8 日至99年
    11月15日）、13日（99年12月15日至99年12月27日）〕，住
    院期間之看護費用應以每日2,000 元計算，則為被告所不爭
    ，並有聯合醫院、三軍總醫院診斷證明書在卷可稽（本院卷
    第68頁、附民卷第12頁、本院卷第31、32、34頁）。依此計
    算，原告住院期間所受相當於看護費用之損害為98,000元（
    2,000 ×49＝98,000）。
  (2)原告自聯合醫院出院後，其恢復期約需半年，須24小時專人
    照顧，有聯合醫院診斷證明書、100 年6 月8 日北市醫仁字
    第10031242100 號函在卷可稽（附民卷第12頁、本院卷第30
    頁、本院卷第79頁）。而原告自三軍總醫院出院後3 個月，
    須他人全日照護，則據本院向三軍總醫院函查屬實，並有該
    院100 年6 月17日院三醫勤字第1000008995號函在卷可憑（
    本院卷第80頁）。原告於98年7 月2 日自聯合醫院出院後須
    專人照護之期間雖為半年（6 月），然該半年（6 月）期間
    之98年9 月21日至98年10月1 日，原告至三軍總醫院住院治
    療，其住院期間既已另行計算其所受相當於看護費用之損害
    ，該一期間自應扣除，扣除後，原告自聯合醫院出院後須專
    人照護之期間應為5 月19日，加計原告自三軍總醫院出院後
    須專人照護之期間為3 月，原告出院後須專人照護之期間合
    計為8 月19日，原告就其於上開期間外仍有24小時專人照護
    之必要，既未舉證以實其說，其主張相當於看護費用之損害
    應計算至其死亡時止或至100 年3 月27日止，均非正當。再
    者，原告出院後雖須專人24小時照護，然其係由配偶李鄭國
    榮代為照顧起居，並未實際僱用看護人員，其方式相當於長
    期病患僱用看護人員長期照護之情形，關於原告所受相當於
    看護費用之損害，自應比照按月計酬之看護工計算之。而與
    看護工約定以月計酬，勞務薪資約於全日24小時班，月休4
    日供膳宿者，其薪資約為45,000元至55,000元之間，已據本
    院向臺北市照顧服務員職業工會函查屬實，並有該工會100
    年5 月30日北市照工字第10008 號函附卷可參（本院卷第75
    頁），以按月計酬看護工每月平均薪資約為50,000元計算（
    45,000＋55,000÷2 ＝50,000），原告出院後所受相當於看
    護費用之損害為431,667 元（50,000×8 ＋50,000÷30×19
    ＝431,667 ，元以下四捨五入）。
  (3)承上，原告所受相當於看護費用之損害為529,667 元（98,0
    00＋431,667 ＝529,667 ），原告於此範圍之請求，應予准
    許，逾此範圍之請求，核非有據，不應准許。
  5.慰撫金：
    按非財產上損害之慰撫金數額，究竟若干為適當，應斟酌兩
    造身分、地位及經濟狀況，俾為審判之依據（最高法院86年
    度臺上字第511 號裁判意旨參照）。本院審酌被告五專畢業
    ，98年度、99年度所得為28,098元、20,417元，財產總額均
    3,016,710 元，有戶籍資料、稅務電子閘門財產所得調件明
    細表可稽（本院卷第114 頁、第107-112 頁）。而原告大學
    畢業，於系爭事故發生時年約73歲，98年度、99年度所得為
    332,836 元、218,931 元，財產總額均7,692,848 元，其因
    系爭事故受有右側近端股骨骨折、右肩、右腰及右大腿及左
    膝挫傷等傷害，右髖部所受之傷害並歷經數次手術治療，療
    程非短，衡情身心當受有相當之痛苦，亦有戶籍資料、稅務
    電子閘門財產所得調件明細表、診斷證明書為憑（本院卷第
    113 頁、第96-105頁、附民卷第12頁、本院卷第30-34 頁）
    。本院審酌兩造學歷、經濟狀況、原告所受傷害之痛苦程度
    等一切情狀，認原告請求之慰撫金以50萬元為適當。
  6.合計：
    原告得請求被告賠償之項目及金額為：醫療費用49,005元、
    相關醫療費用5,000 元、往返醫院計程車費8,500 元、看護
    費用529,667 元、慰撫金50萬元，合計1,092,172 元（49,0
    05＋5,000 ＋8,500 ＋529,667 ＋500,000 ＝1,092,172 ）
    。
  (三)按損害之發生或擴大，被害人與有過失者，法院得減輕賠償
    金額或免除之，民法第217 條第1 項定有明文。此項規定之
    目的，在謀求加害人與被害人間之公平，是於裁判上法院得
    以職權減輕或免除之（最高法院85年臺上字第1756號判例意
    旨參照）。系爭事故發生前數部機車與被告所駕自用小客車
    於仁愛路大安路口停等紅燈（機車在前、自用小客車在後）
    ，原告未行走於行人穿越道（斑馬線）上，自上開機車與自
    用小客車間由路邊斜向步行進入道路，沿行人穿越道附近擬
    由東向西步行穿越大安路，監視錄影顯示時間14：44：50，
    機車已稍微往前，原告行至大安路南向北內側車道前，監視
    錄影顯示時間14：44：54，機車開始起步行駛，沿大安路南
    向北內側車道起步行駛之被告，其自用小客車前車頭碰觸原
    告，原告往後跌倒於行人穿越道上，有系爭事故發生時現場
    監視錄影翻拍照片附於臺灣臺北地方法院檢察署99年度調偵
    字第175 號偵查卷（下稱偵查卷）可稽（偵查卷第9-11頁）
    。依此內容推析，原告進入道路時，該路口仁愛路東向西號
    誌剛由綠燈變為黃燈，此時東西向行人穿越道號誌應為紅燈
    ，大安路南向北號誌燈則為綠燈，是系爭事故應係肇因於原
    告違反號誌管制及被告未注意車前狀況，原告對系爭事故之
    發生，亦與有過失。又原告於系爭事故發生時年約73歲，行
    動力、反應力已不若從前，其於行人穿越道號誌顯示紅燈之
    情況下穿越道路，甚或未行走行人穿越道，而穿梭於機車、
    自用小客車之間，除降低自用小客車駕駛之預見可能性外，
    亦使自用小客車駕駛煞車反應距離變短，其對系爭事故之發
    生自有較大過失而為肇事主因，至被告未注意車前狀況之過
    失，則為肇事次因，此經臺北市車輛行車事故鑑定委員會鑑
    定，亦同此認定，有該會鑑定意見書附於上開偵查卷可憑（
    偵查卷第13-15 頁）。參酌原告與被告之過失情節，認就系
    爭事故之發生，原告應負70% 之過失責任，被告應負30% 之
    過失責任，則被告應賠償原告之金額為327,652 元（1,092,
    172 ×30% ＝327,652 ，元以下四捨五入），
五、綜上所述，被告應賠償之金額為1,092,172 元，經本院減輕
    被告之賠償責任後，原告得請求賠償之金額為327,652 元，
    其逾此範圍之請求，洵非正當，不應准許。從而，原告依民
    法第184 條第1 項前段、第193 條第1 項、第195 條第1 項
    前段規定，請求被告給付327,652 元，及自刑事附帶民事訴
    訟起訴狀繕本送達翌日即99年10月1 日起至清償日止，按年
    息5%計算之利息，為有理由，應予准許，逾此部分之請求，
    為無理由，不應准許。又本判決所命給付金額未逾150 萬元
    ，不得上訴第三審，本院判決後即告確定，原告陳明願供擔
    保聲請宣告假執行，核非必要。至原告敗訴部分，其假執行
    之聲請，亦失所附麗，應併予駁回。
六、本件事證已臻明確，兩造其餘攻擊防禦方法及所提證據，經
    審酌，核與本件判決結果不生影響，爰不另一一論述，併予
    敘明。
七、據上論結：本件原告之訴為一部有理由，一部無理由，依民
    事訴訟法第79條，判決如主文。
中    華    民    國   100    年    8     月    30    日
                    民事第十四庭
                        審判長法  官  林金村
                              法  官  王麗莉
                              法  官  陳秀貞
正本係照原本作成。
原告如不服本判決，應於收受送達後20日內向本院提出上訴書狀
，其未表明上訴理由者，應於提出上訴後20日內向本院補提理由
書狀（均須按他造當事人之人數附繕本）上訴時應提出委任律師
或具有律師資格之人之委任狀；委任有律師資格者，另應附具律
師資格證書及釋明委任人與受任人有民事訴訟法第466條之1第1
項但書或第2項（詳附註）所定關係之釋明文書影本。如委任律
師提起上訴者，應一併繳納上訴審裁判費。
被告不得上訴。
中    華    民    國   100    年    8     月    30    日
                              書記官  葉國乾
附註：
民事訴訟法第466條之1（第1項、第2項）：
對於第二審判決上訴，上訴人應委任律師為訴訟代理人。但上訴
人或其他法定代理人具有律師資格者，不在此限。
上訴人之配偶、三親等內之血親、二親等內之姻親，或上訴人為
法人、中央或地方機關時，其所屬專任人員具有律師資格並經法
院認為適當者，亦得為第三審訴訟代理人。